臺灣高等法院刑事判決　　　　　　　　　　　　　　九十年度上易字第三二九一號
　　上　訴　人　臺灣新竹地方法院檢察署檢察官
　　被　　　告　丙○○
右上訴人因被告違反著作權法案件，不服臺灣新竹地方法院八十九年度易字第一○五
四號，中華民國九十年八月八日第一審判決（起訴案號：臺灣新竹地方法院檢察署八
十九年度偵續字第三四號）提起上訴，本院判決如左：
    主  文
上訴駁回。
    理  由
一、本件公訴意旨略以：被告丙○○係設於新竹市○○路○段一九四巷三號一四五室
    「書耕電腦專業書店」（以下簡稱書耕書店）之負責人，明知「魔鬼英豪」、「
    尖峰時刻」等數位式影音光碟片（下稱ＤＶＤ）係美國新線影片公司（下稱新線
    公司）享有著作權之視聽著作，且已授權甲○○○○視股份有限公司（下稱中藝
    公司）在台灣經銷之享有獨家重製、出售、出租、發行權利，未經著作財產權人
    新線公司同意，自美國輸入上開視聽著作係屬侵害著作權。猶於民國八十八年四
    月間，未經上開著作權人之同意，連續向蔣曉東以每片新台幣（以下同）一千元
    之價格購得蔣曉東自泰國地區非法輸入之「魔鬼英豪」三片，「尖峰時刻」二片
    及向「林銘章」以不詳價格購得字幕匣二個。丙○○明知未經中藝公司之同意或
    授權不得擅自公然陳列租售上開ＤＶＤ影片，惟仍基於營利之概括犯意，自民國
    八十八年四月間起，連續在「書耕書店」，以每片一千二百元之價格，販賣上開
    ＤＶＤ影片予不特定顧客牟利，侵害中藝公司之著作財產權。嗣於八十八年十一
    月二十三日十七時五分許，由中藝公司人員報警持臺灣新竹地方法院檢察署檢察
    官簽發之搜索票，在上址查獲，並扣得上開侵害著作權之「魔鬼英豪」影片二片
    、「尖峰時刻」影片一片及字幕匣二個，因認被告涉有違反著作權法第九十三條
    第三款之罪嫌等語。
二、按告訴或請求乃論之罪，未經告訴、請求者，應諭知不受理判決，刑事訴訟法第
    三百零三條第三款定有明文，此所謂告訴，係指有告訴權人於法定期間內，指明
    所告訴之犯罪事實及表示希望訴追之意思（最高法院七十三年臺上字第五二二二
    號判例可資參照）而言，故是否已合法提出告訴，即須依上開要件為斷，非謂一
    有告訴之提出即屬訴追要件完備，而得由法院逕為實體之審理及判決。次按，著
    作權法第九十三條第三款所定，以第八十七條各款方法之一侵害他人著作權之罪
    ，依同法第一百條之規定，須告訴乃論，故對前揭侵害他人著作權者，若未能由
    「有告訴權之人」依法提出告訴，依上開說明，法院即無從為實體之審理，而應
    諭知不受理判決。
三、經查：
  １、本件告訴人甲○○○○視股份有限公司就上開「魔鬼英豪」（ＴＨＥ  ＣＯＲ
        ＲＵＰＴＯＲ）、「尖峰時刻」（ＲＵＳＨ  ＨＯＵＲ）等ＤＶＤ影片，並
      非如告訴人所稱係直接由美國新線公司（ＮＥＷ  ＬＩＮＥ  ＣＩＮＥＭＡ）
      授予在台灣經銷之享有獨家重製、出售、出租、發行權利，而係於八十八年六
      月二十五日，由中環股份有限公司（ＣＭＣ，以下簡稱中環公司）基於其與新
      線公司之授權，再專屬授與「桃色風雲─搖擺狗」、「魔宮帝國２」、「Ｌ．
      Ｉ．Ｓ．太空號」、「一夜情」、「極光追殺令」、「不羈夜」、「刀峰戰士
      」、「尖峰時刻」、「冒牌代言人」、「玩家俱樂部」、「辣妹闖情關」、「
      歡樂谷」、「沙漠豹人」、「婚禮歌手」、「頭號通緝犯」、「奇異小子」、
      「紅色小提琴」、「海上鋼琴師」「魔鬼英豪」、「太空異種」、「超級轟天
      雷」、「美國Ｘ檔案」等影片之重製權、出租權、公開上映權、公開播送權予
      告訴人，此有該授權證明書影本附卷（偵查卷第十七頁至第二十一頁）可稽，
      雖告訴人另提出新線公司對中環公司專屬授予「婚禮歌手」、「魔宮帝國」、
      「Ｌ．Ｉ．Ｓ．太空號」、「辣妹闖情關」、「沙漠豹人」、「歡樂谷」、「
      刀峰戰士」、「尖峰時刻」、「不羈夜」、「極光追殺令」、「玩家俱樂部」
      、「美國Ｘ檔案」、「頭號通緝犯」、「貝克先生」、「一吻愛上你」等影片
      之錄影帶、影音光碟片（ＶＣＤ）之播送、重製、銷售與散步權授權明書，證
      明中環公司確已取得新線公司之上開授權，有該授權書之中文、英文影本各一
      份在卷可按（八十九年度偵字第八八號卷第二十頁），惟經詳細比對上揭新線
      公司與中環公司，及中環公司與中藝公司間授權書所載授權影片之名稱與授權
      內容，彼此並不盡一致，其中「魔鬼英豪」（ＴＨＥ  ＣＯＲＲＵＰＴＯＲ）
      一片並不在新線公司對中環公司授權之列，且新線公司授權予中環公司之範圍
      僅及於錄影帶（ｖｉｄｅｏｃａｓｓｅｔｔｅ）、鐳射影碟片（ｌａｓｅｒ
      ｄｉｓｋ）、影音光碟片（ｖｉｄｅｏ  ＣＤ），並不包括ＤＶＤ影片在內（
      同偵卷第十七頁、第二十頁），是「尖峰時刻」（ＲＵＳＨ  ＨＯＵＲ）雖有
      獲得錄影帶（ｖｉｄｅｏｃａｓｓｅｔｔｅ）鐳射影碟片（ｌａｓｓｅｒ  ｄ
      ｉｓｋ）、影音光碟片（ｖｉｄｅｏ  ＣＤ）之授權，但ＤＶＤ部分則未獲授
      權，是中藝公司何以能由中環公司獲得「魔鬼英豪」，及「尖峰時刻」（ＲＵ
      ＳＨ  ＨＯＵＲ）ＤＶＤ影片之獨家重製、出售、出租、發行權利，即不無疑
      義。且依著作權法第三十七條第一項之規定，著作財產權人得授權他人利用著
      作，其授權利用之地域、時間、內容、利用方法或其他事項，依當事人之約定
      ，其約定不明之部分，推定為未授權，新線公司對中環公司之專屬授權證明書
      中並無「魔鬼英豪」及「尖峰時刻」ＤＶＤ影片之記載已如前述，則依前揭規
      定，即應視為新線公司未就「魔鬼英豪」及「尖峰時刻」ＤＶＤ影片部分授權
      予中環公司，據此，中藝公司即無從再由中環公司之授權取得「魔鬼英豪」及
      「尖峰時刻」（ＲＵＳＨ  ＨＯＵＲ）ＤＶＤ影片之專屬代理權。
  ２、另受著作權人授權之被授權人，非經著作財產權人同意，不得將其被授與之權
      利再授權第三人利用，著作權法第三十七條第二項定有明文，依前開新線公司
      與中環公司之授權證明書所載，並未約定中環公司得將其獲新線公司專屬授權
      之權利再行讓與第三人，則本案告訴人中藝公司雖與中環公司間有授予專屬權
      之約定，中藝公司仍無由因中環公司之授權而取得新線公司之專屬授權。
  ３、綜據上述，尚難認本案告訴人中藝公司係「魔鬼英豪」及「尖峰時刻」ＤＶＤ
      影片著作權受侵害之犯罪被害人，依刑事訴訟法第二百三十二條之規定，應無
      告訴權，其告訴於法即有未合。
四、檢察官依告訴人之請求而提起本件上訴，其上訴意旨略以：
  (一)、依告訴人取得本案影片權利所本之「國際多項權利出品授權協議書」（ＩＮＴ
      ＥＲＮＡＴＩＯＮＡＬ  ＭＵＬＴＩＰＬＥ  ＲＩＧＨＴＳ  ＯＵＴＰＵＴ
      ＬＩＣＥＮＳＥ  ＡＧＲＥＥＭＥＮＴ，下稱出品授權協議書）之「基本授權
      條款」之Ａ基本授權條款ｂ項「出品期間」之約定，協議書中所指之影片出品
      期間為自西元一九九八年一月一日開始至一九九九年十二月三十一日止。換言
      之，只要是於上述期間內由新線公司製作出品之影片，皆在被授權之範圍內，
      本案「魔鬼英豪」影片係由新線公司於一九九八年十二月出品，依上開約定自
      屬被授權範圍內之影片，要無疑義。又依前開「出品授權協議書」之「基本授
      權條款Ｅ條項之約定，其授權影片媒介之範圍當然包含ＤＶＤ（即數位影音光
      碟片）在內。故所謂授權書中未包含「魔鬼英豪」及「尖峰時刻」之ＤＶＤ在
      內云云，無非係新線公司製發授權書時，因人為疏失「漏未記載」所致。
  (二)、按授權書之開具，不過係藉以表彰被授權人確曾基於授權合約，而從授權人處
      取得被授與之權利的證明，若其與授權合約記載有所出入時，當然係以授權合
      約所載為準，此乃當然之理，毋待明言。原審不察，竟率爾認定本案「魔鬼英
      豪」及「尖峰時刻」影片之ＤＶＤ不在授權範圍之內，實已不妥。
  (三)、前開「出品授權協議書」最初係由新線公司為將影片之權利授與ＡＰＥＸ公司
      （ＡＰＥＸ  ＭＥＤＩＡ  ＥＮＴＥＲＴＡＩＮＭＥＮ  ＣＯ．，ＬＴＤ．）
      ，而於西元一九九七年七月十八日所簽訂。嗣於一九九八年一月三十日由新線
      公司、ＡＰＥＸ公司及中環公司三方訂定「權利授與及讓渡協議書」，將ＡＰ
      ＥＸ公司基於「出品授權協議書」所取得之一切影片權利再授與中環公司，是
      中環公司即因此而取得包含本案影片在內相關影片之權利。
  (四)、依「權利授與及讓渡協議書」中Ｃ．「被授權人之權利再讓與」之約定：1.縱
      使於出品授權協議書曾有相反之約定，授權人仍同意受讓人於有下列之情形時
      ，得將其所取得之權利、利益或義務，再授與、讓渡或移轉予第三人：I事先
      通知授權人；II受讓人僅得將權利再授與、讓渡或移轉予其子公司。告訴人公
      司既為中環公司之子公司（即公司法上所謂之關係企業），此於原審審理期間
      告訴人所指派之代理人已陳述甚詳，是中環公司依前開約定自得再將所取得影
      片之權利授與告訴人公司，並未違反著作權法第三十七條之規定，故告訴人公
      司就本案當然具有合法告訴權云云，惟查：
  (一)、告訴人之代理人乙○○於本院審理時到庭陳稱：「（問：八十八號卷第二十頁
      只有寫ＶＣＤ，沒有包括ＤＶＤ？）答：就授權書來說是沒有包括在內。那是
      疏忽造成的。原審如果認為有疑問，應該告知我們補正。」；「（問：尖峰時
      刻是否能補正？）答：我們在原審提供新線書給中環的授權證明書確定沒有記
      載ＤＶＤ的授權，原審判決就這樣的認定是沒有錯的」；「（問：原審判決所
      依據的是一九九七年七月十八日的授權書，可否提出一九九七年的其他授權書
      來補正？）答：需要回去再。目前為止我只能提供一九九八年的授權書，授權
      書」；「（問：魔鬼英豪的部分是否有合法授權？）答：我今天提供一九九九
      年三月八日的授權書，那是事後的證明」；「（問：針對原審判決魔鬼的部分
      ，新線公司授權給中環公司的只有重製權、出租權、公開上映、公開播送，是
      否如此？）答：中環公司有授權給中藝公司，可能是作業疏忽，授權證明書確
      實沒有，只是原授權契約書並沒有每部片子都列出來」等語在卷，是以並無積
      極證據證明中藝公司由中環公司之授權取得「魔鬼英豪」及「尖峰時刻」（Ｒ
      ＵＳＨ  ＨＯＵＲ）ＤＶＤ影片之專屬代理權至明。
  (二)、此外，亦查無其他積極證據可資證明告訴人中藝公司對本件「魔鬼英豪」及「
      尖峰時刻」（ＲＵＳＨ  ＨＯＵＲ）ＤＶＤ影片有專屬代理權，其無告訴權，
      應可認定。是以原審不經言詞辯論，逕為不受理之判決，尚無不合。檢察官上
      訴意旨指摘原判決不當，為無理由，應予駁回。本件判決並依法不經言詞辯論
      為之。
據上論斷，應依刑事訴訟法第三百六十八條、第三百七十二條，判決如主文。
中      華      民      國     九十一    年     一     月    二十五     日
                              台灣高等法院刑事第二庭
                                  審判長法  官  蔡  長  溪
                                        法  官  楊  貴  志
                                        法  官  林  俊  益
右正本證明與原本無異。
不得上訴。
                                        書記官  陳  明  琴
中      華      民      國     九十一   年     一      月     二十九    日
